ACORDAO-COMPLETO-2464934

ACÓRDÃO 8218/2021 ATA 19/2021 - SEGUNDA CÂMARA

VISTOS, relatados e discutidos estes autos que tratam de atos de pensão militar concedidas pelo Comando da Marinha,
ACORDAM os Ministros do Tribunal de Contas da União, reunidos em sessão da Segunda Câmara, diante das razões expostas pelo Relator, com fundamento no art. 71, inciso III, da Constituição Federal e nos arts. 1º, inciso V, 39, inciso II, e 45 da Lei 8.443/1992, em:
9.1. considerar legal e conceder registro ao ato 54615/2020, instituído por Angelo Caldas Gouveia.
9.2. considerar ilegais, negando-lhes registro, os atos 60259/2020, instituído por Marcos Jose de Farias, e 62263/2020, instituído por Sergio Mendes Braz;
9.3. dispensar o ressarcimento das quantias indevidamente recebidas de boa-fé pelas beneficiárias dos atos considerados ilegais, consoante o Enunciado 106 da Súmula de Jurisprudência deste Tribunal;
9.4. determinar ao Comando da Marinha, que:
9.4.1. faça cessar, no prazo de 15 (quinze) dias, contado a partir da ciência desta deliberação, os pagamentos decorrentes dos atos impugnados, sob pena de responsabilidade solidária da autoridade administrativa omissa, consoante disposto nos arts. 71, inciso IX, da Constituição Federal e 262 do Regimento Interno desta Corte;
9.4.2. dê ciência, no prazo de 15 dias, desta deliberação aos beneficiários, alertando-os de que o efeito suspensivo proveniente da interposição de eventuais recursos, caso não providos, não as exime da devolução dos valores indevidamente percebidos após a notificação;
9.4.3. envie a esta Corte de Contas, no prazo de 30 (trinta) dias, comprovante de que os beneficiários tiveram ciência desta deliberação;
9.5. esclarecer à unidade de origem, com supedâneo no art. 262, § 2º, do Regimento Interno, que a concessão considerada ilegal poderá prosperar mediante a emissão e o encaminhamento a este Tribunal de novo ato concessório, escoimado das irregularidades apontadas nestes autos;
9.6. dar ciência desta deliberação aos interessados e ao Comando da Marinha.

Em análise três atos de pensão militar oriundos do Comando da Marinha e submetidos à apreciação do Tribunal de Contas da União (TCU) para fim de registro, nos termos do art. 71, inciso III, da Constituição Federal.

Segunda Câmara

Comando da Marinha.

3. Interessados: Bruno Cordeiro Mendes (XXX.932.601-XX); Carmem Lucia Cavichine de Oliveira Braz (XXX.663.901-XX); Iracilda Lucila Santos Gouveia (XXX.366.097-XX); e Maria Djanira Novaes de Farias (XXX.508.567-XX).

13.1. Ministros presentes: Bruno Dantas (Presidente), Augusto Nardes (Relator) e Aroldo Cedraz.
13.2. Ministro-Substituto convocado: André Luís de Carvalho.

AUGUSTO NARDES

Adoto como Relatório a instrução transcrita a seguir com ajustes de forma pertinentes, a qual foi elaborada no âmbito da Secretaria de Fiscalização de Integridade de Atos e Pagamentos de Pessoal e de Benefícios Sociais (Sefip) , e cujo encaminhamento contou com a anuência do dirigente daquela unidade técnica e do Ministério Público junto ao TCU (MPTCU) (peças 9 a 11) :
"INTRODUÇÃO
1. Trata-se de atos de pensão militar, submetidos, para fins de registro, à apreciação do Tribunal de Contas da União (TCU) , de acordo com o art. 71, inciso III, da Constituição Federal. Os atos foram cadastrados e disponibilizados ao TCU por intermédio do Sistema de Apreciação e Registro de Atos de Admissão e Concessões (e-Pessoal) , na forma do art. 2º, caput e incisos I a IV, e art. 4º, caput, da Instrução Normativa TCU 78/2018.
EXAME TÉCNICO
Procedimentos aplicados
2. Os procedimentos para exame, apreciação e registro de atos de pessoal encontram-se estabelecidos na Instrução Normativa TCU 78/2018 e na Resolução TCU 206/2007. Essas normas dispõem, em seus arts. 4º, § 2º, e 3º, § 3º, respectivamente, que os atos de pessoal disponibilizados por meio do e-Pessoal devem ser submetidos à crítica automatizada do próprio sistema, com base em parâmetros predefinidos.
3. Relativamente aos atos de admissão e concessão de aposentadoria, pensão e reforma, as rotinas de crítica das informações cadastradas nos sistemas informatizados de coleta de atos foram elaboradas e validadas levando-se em conta as peculiaridades desses atos. Os itens de verificação do sistema compreendem prazos e fundamentos legais, assim como eventuais ocorrências de acumulação. Trata-se de verificações mais abrangentes, minuciosas e precisas do que aquelas que podem ser realizadas por mãos humanas, proporcionando um nível de segurança ainda maior.
4. As críticas aplicadas aos atos encontram-se discriminadas na opção Crítica do Sistema e-Pessoal.
5. Além da crítica automatizada, há verificação humana adicional no caso de haver alertas do sistema ou informações não formatadas, como esclarecimentos do gestor ou do controle interno.  
6. As críticas também consideram os registros do Sistema Integrado de Administração de Recursos Humanos (Siape) . O Siape disponibiliza informações atualizadas sobre as parcelas que integram os proventos, diferentemente, portanto, do Sisac, que informa as parcelas no momento do registro do ato. 
ANÁLISE DO DIREITO AO POSTO/GRADUÇÃO ACIMA NA PASSAGEM PARA RESERVA
7. Outro aspecto analisado nos atos em estudo é a contagem de tempos indevidos para fins de passagem para a reserva amparado no inciso II do Art. 50 da lei nº 6880/80 em sua redação original, transcrita abaixo:
Art. 50. São direitos dos militares:
 (...) 
II - a percepção de remuneração correspondente ao grau hierárquico superior ou melhoria da mesma quando, ao ser transferido para a inatividade, contar mais de 30 (trinta) anos de serviço; (Grifo nosso) 
8. Verificou-se, por intermédio dos atos de reforma dos instituidores que existia a possibilidade de contagem de tempo indevido para fins de concessão de posto/graduação acima amparado no normativo supracitado, tal situação repercute nos proventos de pensão militares.
9. O art. 137 caput conjugado com seu § 1º da lei nº 6.880/80, por sua vez, prevê quais tempos de serviço estão excluídos para fins de concessão do posto/graduação acima na reserva remunerada, in verbis:
Art. 137. Anos de serviço é a expressão que designa o tempo de efetivo serviço a que se refere o artigo anterior, com os seguintes acréscimos:
I - tempo de serviço público federal, estadual ou municipal, prestado pelo militar anteriormente à sua incorporação, matrícula, nomeação ou reinclusão em qualquer organização militar;
 (...) 
  III - tempo de serviço computável durante o período matriculado como aluno de órgão de formação da reserva;
 (...) 
  VI - 1/3 (um terço) para cada período consecutivo ou não de 2 (dois) anos de efetivo serviço passados pelo militar nas guarnições especiais da Categoria 'A', a partir da vigência da Lei nº 5.774, de 23 de dezembro de 1971.     
§ 1º Os acréscimos a que se referem os itens I, III e VI serão computados somente no momento da passagem do militar à situação de inatividade e para esse fim. (Grifo nosso) 
10. Logo, os tempos previstos nos itens I, III e VI não podem ser contabilizados no tempo de serviço do militar para fins do benefício previsto no inciso II do art. 50 da lei nº 6.880/80 (posto acima) em sua redação original. Dessa forma, a contagem de tais tempos caracteriza-se em afronta aos Acórdãos nº 631/2020 e 616/2020, ambos da 1ª Câmara, segue transcrição do sumário:
Acórdão 631/2020-TCU-Primeira Câmara
Sumário: REFORMA. PROVENTOS DE REFERÊNCIA CALCULADOS SOBRE UM POSTO OU GRADUAÇÃO ACIMA DO OCUPADO NA ATIVA PARA MILITARES QUE NÃO COMPLETARAM, EM ATIVIDADE ESTRITAMENTE MILITAR, OS 30 ANOS REQUERIDOS PELA REDAÇÃO ORIGINAL DO ART. 50, INCISO II, DA LEI 6.880/1980 C/C ART. 135 E SEGUINTES DO REFERIDO DIPLOMA LEGAL. ILEGALIDADE. DETERMINAÇÕES. 
11. O quadro a seguir foi elaborado para análise dos tempos de serviço dos instituidores em seus respectivos atos de reforma, uma vez que os atos de pensão militar não contemplam o mapa de tempo de serviço do militar. A partir desse esse estudo constatou-se:
	Ato PMil
	Há tempo indevido para inc. II do art.50 da lei 6.8880/80?
	Natureza do Tempo indevido/quantitativo 
	Parecer da Sefip

	54615/2020
	Não
	Tempo em Guarnição Especial, 00 anos, 04 meses,00 dias* 
	legal

	60259/2020
	Sim
	Tempo em Guarnição Especial, 00 anos, 03 meses, 00 dias e Tempo com Aluno em Órgão de formação de Reserva 01 ano, 08 meses e 00 dias***
	Ilegal

	62263/2020
	Sim
	Aluno de Órgão de formação da Reserva, 07 anos,09 meses, 11 dias***
	Ilegal

	* Excluindo-se tal tempo o militar AINDA tem os 30 (trinta) anos de serviço que lhe dão o direito ao posto acima;
** militar foi para reserva remunerada por atingir limite para permanência na ativa (reserva compulsória) não tem direito ao posto acima;
***Excluindo-se tal tempo o militar NÃO tem os 30 (trinta) anos de serviço que lhe dão o direito ao posto acima

12. Assim, no ato nº 54615/2020, o militar continua a ter direito ao posto acima em sua passagem para a reserva remunerada, pois contava com 00 anos, 04 meses,00 dias, servidos em Guarnição Especial ( Posto Oceanográfico da Ilha de Trindade) , peça 03, sendo que este tempo conforme parágrafo 1º do art. 137 da lei nº 68880/80, somente pode contar para fins de passagem para inatividade. Descontando-se esses 120 dias, o militar ainda conta com 30 anos 00 meses e 124 dias de tempo de serviço.  O tempo de 03 anos, 03 meses e 12 dias em Função na Atividade é tempo exercido em atividade militar, amparado no artigo 128 da Lei nº 5787/72, conforme Portaria anexada na peça 04, uma vez que trata do retorno do militar à ativa, não havendo qualquer irregularidade nessa contagem de tempo. Dessa forma, a pensão militar pode ser apreciada pela legalidade. 
13. No ato nº 60259/2020, o militar não tinha direito ao posto acima em sua passagem para a reserva remunerada, pois contava com 00 anos, 03 meses,00 dias, servidos em Guarnição Especial, e 01 ano, 08 meses e 00 dias servidos como Aluno Órgão de formação da Reserva, sendo que estes tempos conforme parágrafo 1º do art. 137 da lei nº 68880/80, somente pode contar para fins de passagem para inatividade e não para posto acima. Dessa forma, a pensão militar deve ser calculada com base nos proventos de Suboficial e apreciada pela ilegalidade, por este motivo também.
14. No ato nº 62263/2020, o militar não tinha direito ao posto acima em sua passagem para a reserva remunerada, pois contava com 07 anos,09 meses e 11 dias, servidos como Aluno em Órgão de formação da Reserva, sendo que este tempo conforme parágrafo 1º do art. 137 da lei nº 68880/80, somente pode contar para fins de passagem para inatividade e não para posto acima. Dessa forma, a pensão militar deve ser calculada com base nos proventos de Capitão de Fragata e apreciada pela ilegalidade, por este motivo também.
15. No que se refere à acumulação de cargos/proventos públicos por parte de beneficiários dos instituidores dos atos em análise, verificou-se o que se segue no quadro a seguir:
	Ato de PMIL
	Nome do beneficiário
	Acumulação
	Parecer Sefip

	54615/2020
	IRACILDA LUCILA SANTOS GOUVEIA, XXX.366.097-XX
	NÃO ACUMULA
	Legal

	60259/2020
	MARIA DJANIRA NOVAES DE FARIAS, XXX.508.567-XX
	SERVIDORA PÚBLICA ESTADUAL
	Legal

	62263/2020
	BRUNO CORDEIRO MENDES, XXX.932.601-XX
	NÃO ACUMULA
	Legal

		CARMEM LUCIA CAVICHINE DE OLIVEIRA BRAZ, XXX.663.901-XX
	SERVIDORA PÚBLICA FEDERAL APOSENTADOA
	Legal

16. As acumulações apresentadas como 'LEGAL', quando estas ocorrem no quadro acima, estão amparadas no art. 29 da Lei nº 3765/60, in verbis:
   Art. 29.  É permitida a acumulação:           
        I - de uma pensão militar com proventos de disponibilidade, reforma, vencimentos ou aposentadoria;         
        II - de uma pensão militar com a de outro regime, observado o disposto no art. 37, inciso XI, da Constituição Federal.         
CONCLUSÃO 
17. A abrangência e a profundidade das verificações levadas a efeito fundamentam convicção de ilegalidade dos atos, com exceção do ato nº 54615/2020 que deve ser considerado legal. Assim, cabe proposta no sentido de que sejam considerados ilegais, negando-lhes os registros, exceto quanto ao ato nº 54615/2020 que deve ser considerado legal e ser devidamente registrado. 
PROPOSTA DE ENCAMINHAMENTO
18. Ante o exposto, com fundamento nos arts. 71, inciso III, da Constituição Federal, 1º, inciso V, e 39, incisos I e II, da Lei 8.443/1992 e 260, § 1º e 5º, do Regimento Interno do Tribunal de Contas da União, bem como art. 7º, § 4º da IN 78/2018, propõe-se:
a) considerar ilegais os atos de concessão de pensão constantes neste processo por não cumprirem os requisitos para receber o posto acima com base no inciso II do art. 50 da lei 6.880/80, em sua redação original, com exceção do ato nº 54615/2020 que deve ser considerado legal; 
b) dispensar o ressarcimento das quantias indevidamente recebidas de boa-fé pelas interessadas, consoante o disposto no Enunciado 106 da Súmula da Jurisprudência do TCU;
c) determinar ao Comando da Marinha do Brasil que:
c.1) no prazo de 15 (quinze) dias, a contar da ciência desta Deliberação, abstenha-se de realizar pagamentos decorrentes dos atos impugnados, sujeitando-se a autoridade administrativa omissa à responsabilidade solidária, nos termos do art. 262, caput, do Regimento Interno/TCU;
c.2) dê ciência, no prazo de 15 (quinze) dias, a contar do recebimento da notificação deste Acórdão, à beneficiária, encaminhando a este Tribunal, no prazo de 30 (trinta dias) , comprovante da referida ciência; e
c.3) alerte aos beneficiários que o efeito suspensivo proveniente da interposição de possíveis recursos perante o TCU não as exime da devolução dos valores percebidos indevidamente após a respectiva notificação, caso os recursos não sejam providos.
d) esclarecer à unidade de origem, com supedâneo no art. 262, § 2º, do Regimento Interno, que a concessão considerada ilegal poderá prosperar mediante a emissão e o encaminhamento a este Tribunal de novo ato concessório, escoimado das irregularidades apontadas nestes autos;
e) proceda a regularização do posto/graduação que serve de base para o cálculo dos proventos de pensão militar;
f) determinar à Secretaria de Fiscalização de Pessoal que monitore o cumprimento das medidas indicada nos subitens 18.d. e 18.e. supra, representando a este Tribunal, caso necessário."
É o relatório.

não há.

Procurador Marinus Eduardo De Vries Marsico.

PESSOAL. PENSÃO MILITAR. PROVENTOS DE REFERÊNCIA DOS INSTITUIDORES CALCULADOS SOBRE UM POSTO OU GRADUAÇÃO ACIMA DO OCUPADO NA ATIVA PARA MILITARES QUE NÃO COMPLETARAM, EM ATIVIDADE ESTRITAMENTE MILITAR, OS 30 ANOS REQUERIDOS PELA REDAÇÃO ORIGINAL DO ART. 50, INCISO II, DA LEI 6.880/1980 C/C ART. 135 E SEGUINTES DO REFERIDO DIPLOMA LEGAL. ILEGALIDADE DE DOIS DOS ATOS DE PENSÃO. NEGATIVA DE REGISTRO. DETERMINAÇÕES. LEGALIDADE DE UM DOS ATOS.

PENSÃO MILITAR (PMIL)

Secretaria de Fiscalização de Integridade de Atos e Pagamentos de Pessoal e de Benefícios Sociais (Sefip).

Em exame três atos de pensão militar oriundos do Comando da Marinha e submetidos à apreciação do Tribunal de Contas da União (TCU) para fim de registro, nos termos do art. 71, inciso III, da Constituição Federal.
2.	A Secretaria de Fiscalização de Integridade de Atos e Pagamentos de Pessoal e de Benefícios Sociais (Sefip) , após as análises pertinentes, propôs, com a anuência do Ministério Público junto ao TCU (MPTCU) , considerar legal um dos atos e ilegais os outros dois, além de expedir determinações à unidade jurisdicionada. 
3.	Manifesto, desde já, minha concordância com a proposta uniforme formulada nos autos, e adoto seus fundamentos como razões de decidir.
4.	De fato, ao analisar os tempos considerados para fins do benefício previsto no inciso II do art. 50 da Lei 6.880/1980 (transcrito a seguir) , a unidade instrutiva constatou que foram contabilizados períodos em desacordo com o art. 137 da mesma Lei: 
Art. 50. São direitos dos militares:
 (...) 
II - a percepção de remuneração correspondente ao grau hierárquico superior ou melhoria da mesma quando, ao ser transferido para a inatividade, contar mais de 30 (trinta) anos de serviço; (Grifo nosso) 
5.	A partir dos esclarecimentos contidos na instrução da Sefip, transcrita no relatório precedente, pode-se observar que o § 1º do art. 137 da Lei 6.880/1980 estabelece que "os acréscimos a que se referem os itens I, III e VI serão computados somente no momento da passagem do militar à situação de inatividade e para esse fim". 
6.	Conforme analisado no voto condutor do Acórdão 631/2020-TCU-Plenário (rel. ministro Vital do Rego) , esse dispositivo da norma legal trouxe uma qualificação para a expressão "anos de serviço" e discriminou, entre os tempos, aqueles que poderiam surtir todos os efeitos e aqueles que só permitiriam a contagem para inatividade.
7.	Ainda de acordo com o relator da mencionada decisão, 
"É nítido que a intenção do legislador era a de premiar com um posto/graduação acima do ocupado na atividade, aqueles militares que contassem 30 anos de efetivo serviço na atividade militar ou nas situações específicas discriminadas na lei que indicam relação de causa e efeito com a atividade militar, como no caso dos incisos II, IV e V, discriminados de forma expressa no § 2º do art. 137."
8.	Ante essas ponderações, resta inequívoco, da leitura do quadro inserto no item 11 da instrução da unidade técnica, que os instituidores dos atos 60259/2020 e 62263/2020 somente atingem os 30 anos requeridos pela Lei 6.880/1980 se considerados tempos que, nos termos do §1º do art. 137 da lei nº 68.880/1980, poderiam ser contados apenas para fins de passagem para inatividade e não para posto acima. 
9.	Por esse motivo, as pensões militares devem ser apreciadas pela ilegalidade, tendo em vista que deveriam ter sido calculadas com base nos proventos de Suboficial, para o ato 60259/2020, e de Capitão de Fragata, para o ato 62263/2020.
10.	Quanto ao ato 54615/2020, a Sefip concluiu que o militar continua a ter direito ao posto acima em sua passagem para a reserva remunerada, pois mesmo desconsiderando o tempo irregular, ainda conta com 30 anos 00 meses e 124 dias de tempo de serviço.  Dessa forma, essa pensão militar pode ser apreciada pela legalidade
11.	No que diz respeito à acumulação de cargos/proventos públicos por parte dos beneficiários dos instituidores dos atos em análise, a Sefip concluiu que todos atenderam aos mandamentos do art. 29 da Lei 3.675/1960, não produzindo qualquer impacto na ilegalidade detectada.
	Ante o exposto, voto no sentido de que este Colegiado adote a deliberação que ora submeto à apreciação.
TCU, Sala das Sessões Ministro Luciano Brandão Alves de Souza, em 8 de junho de 2021.
Ministro JOÃO AUGUSTO RIBEIRO NARDES 
Relator